【裁判字號】    98,台上,6006
【裁判日期】    981015
【裁判案由】    強盜等罪
【裁判全文】
最高法院刑事判決            九十八年度台上字第六００六號
上  訴  人  台灣高等法院高雄分院檢察署檢察官
被      告  甲○○
            丁○○
            乙○○
            丙○○
            己○○
            戊○○
上列上訴人因被告等強盜等罪案件，不服台灣高等法院高雄分院
中華民國九十七年十月七日第二審判決（九十六年度上訴字第一
九０五號，起訴案號：台灣高雄地方法院檢察署九十五年度偵字
第二二一四三、二二一七二、二二九０九、二五三二四、二九五
九九號），提起上訴，本院判決如下：
    主  文
原判決關於甲○○、丁○○、乙○○、丙○○、己○○、戊○○
詐欺取財有罪部分均撤銷，發回台灣高等法院高雄分院。
其他上訴駁回。
    理  由
一、撤銷發回部分：
本件原判決認定被告甲○○、丁○○、乙○○、丙○○、己○○
、戊○○有如其事實欄所載之犯行，而撤銷第一審關於該部分之
科刑判決，改判仍變更檢察官起訴法條，論處甲○○、丁○○、
乙○○、丙○○共同連續犯詐欺取財罪刑；又變更檢察官起訴法
條，論處甲○○、丁○○、乙○○、己○○、戊○○共同犯詐欺
取財罪刑，固非無見。
惟查：(一)、強盜罪之著手，應以實行強暴、脅迫、藥劑等行為為
標準，如已施行強暴、脅迫、藥劑等手段，雖未取得財物者，仍
應以未遂論。依原判決事實欄一至三之記載，甲○○、丁○○、
乙○○、丙○○基於意圖為自己不法所有之概括犯意聯絡，先後
於民國九十五年四月十三日、同年月二十三日，以不明藥物使被
害人庚○○、洪有三飲用，趁渠等陷於精神恍惚之際，以設賭局
方式令庚○○、洪有三交付所載財物；甲○○、丁○○、乙○○
、己○○、戊○○另基於意圖為自己不法所有之犯意聯絡，於九
十五年八月五日以相同手法至被害人庚○○因藥效發作，陷於精
神恍惚後，以設賭局令庚○○交付所載財物等情。如果無訛，被
告甲○○等基於不法所有之意圖，對被害人施以藥劑之手段，似
已著手於強盜行為之實行，原判決對上揭被告如何無以強盜之犯
意，著手於犯罪行為之實行？另原判決亦引證人洪有三於偵查中
證稱：「我當時意識不清，當日有輸了新台幣（下同）一、二萬
元，同年四月二十五日丁○○打電話給我說我輸九十萬元，我不
得已只好匯錢」等語；於第一審證稱：「……我知道在玩天九牌
，然因為我無法控制自己及做決定，甲○○、丁○○、丙○○說
什麼就做什麼，……。於同年四月二十五日丁○○打電話給我說
尚積欠賭債九十萬元，我知道有輸，但是不知道輸了多少錢，…
…」（見原判決第十五頁第十六至十八行、倒數第三行以下至十
六頁第四行）；被告丙○○於警詢時供稱：「洪有三在賭局時好
像喝醉一樣」、偵查中證稱：「洪有三在賭局好像喝酒醉一樣，
在吃東西的時候還會留口水」（見原判決第十七頁第十一行以下
）。前揭所稱如果無訛，洪有三像酒醉一樣與被告等人賭博，僅
知道與人玩天九牌，無法控制自己及做決定，不知自己輸多少錢
。原判決認定洪有三當時為「精神恍惚之際」，然似此情形，是
否已使洪有三達不能抗拒之狀況，原審均未調查釐清，逕謂因被
害人未達不能抗拒之程度，不該當強盜行為，自有理由不備之違
法。(二)、刑事訴訟法第三百條所謂科刑判決，得就起訴之犯罪事
實，變更檢察官所引應適用之法條，係指法院於不妨害事實同一
之範圍內，始得自由認定事實，適用法律。而事實是否同一，應
以檢察官起訴請求確定其具有違法性之基本社會事實是否同一而
定，並以犯罪構成要件有無罪質上之共通性為具體判斷之標準。
依卷附起訴書犯罪事實二(一)至(三)之記載，檢察官係起訴甲○○、
丁○○、乙○○、丙○○意圖為自己不法所有之概括犯意聯絡，
先後於九十五年四月十三日、同年月二十三日以不詳成份之藥劑
使被害人庚○○、洪有三飲用，至渠等神智恍惚、毫無意識不能
抗拒，以設賭局方式令庚○○、洪有三交付所載財物；甲○○、
丁○○、乙○○、己○○、戊○○另基於意圖為自己不法所有之
犯意聯絡，於九十五年八月五日以相同方式至被害人庚○○毫無
意識不能抗拒，以設賭局令庚○○交付所載財物等情，並認上揭
被告均涉犯刑法第三百三十條第一項之結夥強盜罪嫌。原判決則
變更檢察官之起訴法條，改依刑法第三百三十九條第一項詐欺罪
判處所載罪刑。按諸刑法強盜罪，係以強暴、脅迫等方法，至使
被害人不能抗拒，而強取他人之物或迫使其交付，除侵害財產法
益外，兼及對被害人身體、自由之侵害；而同法詐欺罪，乃以和
平之詐術方法，使被害人因陷於錯誤致自動交付財物，乃單純侵
害財產法益之罪。原判決於理由內未說明二者間如何具有侵害基
本社會事實同一性，而得以變更檢察官起訴法條之理由，遽將起
訴之強盜罪犯罪事實，變更起訴法條依詐欺罪論處，難謂無理由
不備之違法。(三)、被告以外之人於審判外之言詞或書面陳述，除
法律有規定者外，不得作為證據，刑事訴訟法第一百五十九條第
一項定有明文。而所謂法律有規定者，即包括同法第一百五十九
條之一至同條之五所規定傳聞證據具有證據能力之例外情形。故
如欲採被告以外之人於審判外之言詞，即如警詢或檢察官偵查中
之言詞為證據時，須符合法律所規定之例外情形，方得認其審判
外之陳述有證據能力，並於判決中說明其符合傳聞證據例外可信
之情況及心證理由，否則即有違證據法則及判決不備理由之違法
。本件原判決認定甲○○、丁○○、丙○○有其事實欄二所載，
甲○○、己○○有其事實欄三所載之犯行，依理由之說明，係以
同案被告丙○○、己○○於偵查時，以被告身分未經具結之陳述
為其部分之論據（見原判決第十七頁第十四行以下、第二六頁第
一行以下）。然未敘明其符合傳聞證據可信之情況及心證理由，
逕採為判決之基礎，同有理由不備之違法。以上或為上訴意旨所
指摘，或為本院得依職權調查之事項，應認原判決關於該部分有
撤銷發回更審之原因。原判決關於甲○○、丁○○、乙○○、己
○○、戊○○不另為無罪諭知部分，本乎審判不可分原則，應併
予發回。
二、駁回部分：
按刑事訴訟法第三百七十七條規定，上訴於第三審法院，非以判
決違背法令為理由，不得為之。是提起第三審上訴，應以原判決
違背法令為理由，係屬法定要件，如果上訴理由並未依據卷內訴
訟資料，具體指摘原判決有何違法，自應認其上訴為違背法律上
之程式，予以駁回。本件原判決經審理結果，認不能證明己○○
、戊○○有起訴事實二(一)(二)、丙○○有起訴事實二(三)、乙○○有
起訴事實二(四)各所載加重強盜之犯罪，因而維持第一審該部分之
無罪判決，駁回檢察官該部分在第二審之上訴；及以不能證明甲
○○、丁○○有起訴事實二(四)所載之加重強盜犯罪，而撤銷第一
審該部分之科刑判決，改判諭知甲○○、丁○○均無罪，已詳敘
其取捨證據之結果及無從為有罪判決之心證理由。檢察官上訴意
旨泛以原判決未論處上載被告強盜未遂罪名，竟違法變更起訴法
條為無罪諭知，顯然違背法令等語。對原判決敘明己○○、戊○
○未參與起訴事實二(一)(二)、丙○○未參與起訴事實二(三)強盜之犯
罪；除被害人吳國太片面指訴外，無積極證據證明甲○○、丁○
○、乙○○有以強盜手段至吳國太陷於不能抗拒等部分，究竟有
如何之違背法令，未為具體之指摘，況依刑事訴訟法第三百條之
規定，僅科刑或免刑判決，始得就起訴之犯罪事實，變更檢察官
所引應適用之法條，原判決該無罪部分核無變更起訴法條之違法
。其此部分之上訴，難謂已符合首揭法定上訴要件，應認其上訴
不合法律上之程式，予以駁回。又刑事訴訟法第三百七十六條所
列各罪之案件，經第二審判決者，不得上訴於第三審法院。己○
○、戊○○如起訴事實二(一)(二)、丙○○如起訴事實二(三)，甲○○
、丁○○、乙○○如起訴事實二(四)所載犯刑法第三百三十九條第
一項詐欺罪嫌案件，核屬刑事訴訟法第三百七十六條第四款之罪
，既經第二審判決，自不得上訴於第三審法院，檢察官猶提起上
訴，應併予駁回。另被告丙○○、己○○、戊○○如起訴事實二
(四)所載犯刑法第三百三十條加重強盜及第三百三十九條第一項詐
欺罪嫌案件，經第一審判決均無罪，檢察官併提起第二審之上訴
（見原審卷(一)第十二、十三頁），原判決就該部分漏未判決，附
此敘明。
據上論結，應依刑事訴訟法第三百九十五條前段、第三百九十七
條、第四百零一條，判決如主文。
中    華    民    國  九十八  年    十    月   十五   日
                      最高法院刑事第十一庭
                          審判長法官  石  木  欽
                                法官  洪  佳  濱
                                法官  段  景  榕
                                法官  周  煙  平
                                法官  何  菁  莪
      本件正本證明與原本無異
                                      書  記  官
中    華    民    國  九十八  年    十    月   二十   日
                                                      V


司法院資訊處製作；財團法人民間司法改革基金會備份。
